【裁判字號】    89,台上,791
【裁判日期】    890407
【裁判案由】    離婚等
【裁判全文】
最高法院民事判決                                八十九年度台上字第七九一號
    上  訴  人  甲○○
    被 上訴 人  乙○○
右當事人間請求離婚事件，上訴人對於中華民國八十七年十二月十四日台灣高等法院
高雄分院第二審判決（八十七年度家上字第一二八號），提起上訴，本院判決如左：
    主  文
上訴駁回。
第三審訴訟費用由上訴人負擔。
    理  由
本件上訴人主張：伊與被上訴人係夫妻，惟因感情破裂，於民國八十二年二月十一日
分居，迄原審辯論終結時止，已達五年九個月，在分居前兩造即時常爭吵，已無感情
，分居期間伊應被上訴人之離婚要求，與其達成口頭協議，並依協議陸續匯款予被上
訴人，合計新台幣五百二十八萬元，且將在美之房地產權移轉登記在被上訴人名下，
嗣於八十六年十二月二十五日至八十七年一月二十日及同年七月二十二日，被上訴人
又數次致電伊父轉達其離婚要求，兩造並於八十七年七月二十三日、同年九月七日，
在兩造原審訴訟代理人之事務所，均強烈表示離婚意願，足見兩造間之婚姻已破裂至
無法破鏡重圓，且難以維持，依民法第一千零五十二條第一項第五款及第二項之規定
，伊自得訴請判決離婚。又被上訴人多次誣指伊與人通姦，致伊精神上深感痛苦，不
堪繼續同居，伊亦得依同法第一千零五十二條第一項第三款之規定請求離婚等情，爰
求為判准伊與被上訴人離婚之判決。
被上訴人則以：兩造結婚後上訴人即赴美留學，伊則留在台灣工作維生，匯款給上訴
人供生活費之用，至七十一年五月十九日始以依親名義赴美與上訴人同居。七十三年
間，兩造經伊父母資助頭期款，得於美國加州福利蒙地區購屋定居，伊並應上訴人之
請求，向親友調現供其生意上週轉。詎料上訴人無視此情，任由伊一人負責償還債務
，且於八十一年間赴大陸經商與大陸女子發生婚外情後，即不給伊好臉色看，甚至出
手毆打伊一次，進而於八十三年、八十四年間藉故離開兩造定居之處所，很少回來與
伊同居，迨至八十五年五月間上訴人回來，但住宿於旅館後，即不見其蹤影，足見兩
造分居多年係可歸責於上訴人之事由，伊不願離婚，願返台與上訴人同居。至於伊在
第一審指稱上訴人有婚外情，並非隨意指摘，況該舉係屬訴訟中所為之攻擊防禦方法
，亦為正當權利之行使等語，資為抗辯。
原審審理結果，以：上訴人主張兩造係夫妻，被上訴人誣指其與人通姦，令其精神痛
苦達不堪同居之程度，且兩造時常爭吵，分居已五年九個月，被上訴人並屢次提出離
婚之要求，亦有惡意遺棄上訴人，及兩造間婚姻難於維持之重大事由之事實，固據其
提出陳情書、機票定位證明、代墊費用明細表、原告所書說明書等件為憑。惟查兩造
於結婚後之七十三年間以雙方名義在美國加州福利蒙地區購買房子定居，兩造在美國
並各自有工作等情，為兩造所不爭執，且證人即上訴人之父林謀秀證稱：兩造於結婚
一、二年後，即一直住在美國，並在美國合買房屋定居，嗣後上訴人則往返於美國、
台灣二地，但已有五、六年未赴美居住。上訴人在台灣除居住於屏東市○○○路○段
二三一巷五弄六號以伊以上訴人名義買受之房屋（下稱屏東房屋）外，也住台北伊長
女林蘋家及高雄伊么女林華住處，有時因生意往來亦到香港、大陸北京等地等語；另
一證人即兩造之友陳文正亦證述：兩造自七十四年、七十五年間伊認識彼等起，即住
在美國，起初上訴人係美國、台灣二地跑，一年往返約三、四次，惟從八十三年開始
上訴人就常留在台灣，至八十五年留在台灣的時間更長，因而聽到兩造抱怨，其因可
能是上訴人前往大陸經商，彼等較少在一起等詞，又上訴人於八十二年間離開兩造在
美之住所後之八十六年五月二十七日將其戶籍遷至屏東房屋住址，有戶籍謄本可稽，
由是以觀，兩造分居之原因應係上訴人從事貿易工作，經常在外接洽生意，又不願返
回美國與被上訴人同住所致。況上訴人居無定所，連在台灣也常住於其父或姊妹家，
並無固定住處，是被上訴人即使有心與其履行同居，亦有事實上之困難，且被上訴人
在美並有工作，與上訴人分居亦難謂無正當理由。至於被上訴人於兩造分居後，將兩
造在美之共有房屋出租，則係出於經濟拮據，且其在出租後居於美國弟妹處，亦為上
訴人所明知，而得以與其聯繫。故上訴人以兩造分居已五年九個月，被上訴人在台共
二百四十四日，未告知上訴人及其親屬，主張被上訴人並無與其同居或維持婚姻之意
願，而認被上訴人惡棄遺棄等云云，即無可採。按民法第一千零五十二條第二項所謂
難於維持婚姻之重大事由，應以任何人處於同一境況時，均將喪失維持婚姻希望為其
判斷標準。如前所述，兩造分居係因上訴人從事貿易工作，經常在外接洽生意所造成
，而被上訴人雖不否認在分居前兩造曾發生爭吵，然夫妻偶而爭吵在所難免，且因上
訴人從事貿易工作，經常在外，以致兩造聚少離多，被上訴人並聽聞上訴人在大陸有
外遇，情緒不免激動。至於兩造分居後被上訴人數度向上訴人提出離婚之要求一節，
則為被上訴人否認，並稱：係上訴人提議離婚及證人林謀秀勸其與上訴人離婚，且本
件離婚訴訟係上訴人所提起，兩造於訴外協商離婚事宜並未達成協議，而被上訴人又
於訴訟中表明其不願離婚之立場，因此尚難以林謀秀之證言即認被上訴人屢次主動提
出離婚之要求。此外，上訴人復無法舉證證明兩造協商離婚事宜均係由被上訴人主動
提出。是以上訴人主張兩造間之婚姻有難以維持之重大事由，亦不足取。末查證人陳
文正又證稱：伊聽說上訴人在大陸有外遇一語，足見被上訴人在本件訴訟中指稱上訴
人在大陸有婚外情，並非隨意指摘，矧其用意係在說明與上訴人分居之原因，為訴訟
中所為之攻擊防禦方法，自難以此為被上訴人不利之認定。綜上所述，被上訴人並無
對上訴人為不堪同居之虐待，亦無惡棄遺棄上訴人，兩造間之婚姻又未達難以維持之
程度，從而上訴人本於民法第一千零五十二條第一項第三款、第五款及第二項之規定
，訴請判決離婚，尚屬無據，不應准許，為其心證之所由得，因而維持第一審所為上
訴人敗訴判決，駁回其上訴，經核於法並無違誤。上訴論旨，或為第三審不得斟酌之
新攻擊防禦方法，或就原審取捨證據、認定事實之職權行使，指摘原判決不當，聲明
廢棄，非有理由。
據上論結，本件上訴為無理由。依民事訴訟法第四百八十一條、第四百四十九條第一
項、第七十八條，判決如主文。
中      華      民      國    八十九    年      四      月      七      日
                              最高法院民事第一庭
                                  審判長法官  李  錦  豐
                                        法官  王  茂  修
                                        法官  吳  麗  女
                                        法官  蘇  達  志
                                        法官  陳  重  瑜
      右正本證明與原本無異
                                              書  記  官
中      華      民      國    八十九    年      四      月    二十八    日


司法院資訊處製作；財團法人民間司法改革基金會備份。
